【裁判字號】    98,易,932
【裁判日期】    980602
【裁判案由】    詐欺
【裁判全文】
臺灣臺中地方法院刑事判決  98年度易字第932號
公  訴  人  臺灣臺中地方法院檢察署檢察官
被      告  甲○○
上列被告因詐欺案件，經檢察官提起公訴（98年度偵字第3331號
），本院判決如下：
    主    文
甲○○幫助意圖為自己不法之所有，以詐術使人將本人之物交付
，累犯，處有期徒刑肆月，如易科罰金，以新臺幣壹仟元折算壹
日。
    犯罪事實
一、甲○○曾於民國85年間因懲治盜匪條例案件，經本院判處有
    期徒刑9年，嗣上訴於臺灣高等法院臺中分院後撤回上訴確
    定，於90年5月10日縮短刑期假釋出監，迄94年2月12日付保
    護管束期滿，未經撤銷假釋，視為執行完畢。詎甲○○猶不
    知悔改，明知金融機構帳戶係個人理財之重要工具，為攸關
    個人財產、信用之表徵，並可預見一般人取得他人金融帳戶
    使用常與財產犯罪密切相關，且取得他人帳戶之目的在於掩
    飾犯罪所得之財物或財產上利益不易遭人追查，又對於提供
    帳戶雖無引發他人萌生犯罪之確信，但仍以縱若有人持以犯
    罪，亦無違反其本意之幫助詐欺之不確定故意，於97年3月1
    9日下午2時許，在臺中縣太平市臺中商業銀行（下稱臺中商
    銀）前，基於幫助不詳犯罪集團詐欺取財，及掩飾其等犯罪
    所得之不確定故意，將自己當日甫開戶取得之臺中商銀霧峰
    分行帳號000-00-0000000號帳戶之金融卡連同密碼，均交予
    真實姓名不詳自稱「謝先生」之詐欺集團所屬成年成員。該
    詐欺集團成員即利用上開帳戶為下列詐欺取財犯行：利用乙
    ○○在電腦網路固得理財網站留下個人資料，該犯罪集團成
    員自稱「陳冠中」，於同年月18日致電乙○○，佯稱可協助
    乙○○辦理貸款，惟須先繳交律師費及手續費，致乙○○因
    此陷於錯誤，而自同年月20日起至同年月25日止，先後7次
    共匯出新臺幣（下同）16萬4536元至「陳冠中」所指定之人
    頭帳戶，其中第2筆係乙○○於97年3月21日接獲「陳冠中」
    指示後，於同日上午10時許，在南投縣埔里鎮之中心碑郵局
    ，以臨櫃匯款方式，將1萬8600元匯至甲○○所有之前開帳
    戶內，並迅即為犯罪集團成員提領一空。嗣乙○○一直到第
    7筆款項匯出後，久候「陳冠中」訊息而不至，始察覺有異
    而發現為騙局，並報警處理。
二、案經桃園縣政府警察局中壢分局報告臺灣桃園地方法院檢察
    署呈請臺灣高等法院檢察署令轉臺灣臺中地方法院檢察署檢
    察官偵查起訴。
    理    由
一、按被告以外之人於審判外之陳述，雖不符刑事訴訟法第159
    條之1至之4等四條之規定，而經當事人於審判程序同意作為
    證據，法院審酌該言詞陳述或書面陳述作成時之情況，認為
    適當者，亦得為證據，當事人、代理人或辯護人於法院調查
    證據時，知有刑事訴訟法第159條第1項不得為證據之情形，
    而未於言詞辯論終結前聲明異議者，視為有前項之同意。同
    法第159條之5第2項定有明文。本案證人即被害人乙○○於
    警詢中之陳述，其性質屬於證人於審判外之陳述，而為傳聞
    證據，且查無符合刑事訴訟法第159條之1至之4等四條之情
    形，原雖無證據能力，然上開供述證據內容，業經本院審理
    時予以提示並告以要旨，且經檢察官及被告表示意見，當事
    人已知上述供述證據乃傳聞證據，卻均未表示無證據能力，
    本院審酌上開供述證據作成時，並無人情施壓或干擾，亦無
    不當取供之情形，認為以之作為本案之證據亦屬適當，而有
    證據能力。
二、訊據被告甲○○矢口否認有何幫助詐欺取財之犯行，辯稱：
    伊於97年3月中旬某日見報紙刊有低利貸款之分類廣告，遂
    依廣告上之電話與對方聯繫，欲借款25萬元，對方自稱「劉
    先生」，表示其欲申請貸款必須先開設銀行帳戶以供撥款之
    用，伊遂於同年月19日先至臺中商銀霧峰分行開戶後，又與
    「劉先生」相約在臺中縣太平市之臺中商銀見面，「劉先生
    」表示要拿該帳戶之金融卡以查詢餘額，伊遂將金融卡交付
    予該「劉先生」之同伴，與「劉先生」在原地討論貸款事宜
    ，約10分鐘後該同伴即將金融卡返還予伊，該金融卡至今仍
    在其身上，伊後來聯絡不上「劉先生」，亦未留存「劉先生
    」電話，伊不知該帳戶為詐欺集團所利用云云。惟查：
（一）上開被害人乙○○遭詐欺之經過，業據被害人乙○○於警
      詢時指訴甚詳，並有臺中商銀霧峰分行97年5月23日中霧
      峰字第097045000183號函附該行帳號000-00-0000000號開
      戶基本資料及交易明細、郵政跨行匯款申請書影本1紙，
      內政部警政署反詐騙諮詢專線紀錄表1紙等附卷可稽。足
      證被告之上開帳戶，確係遭詐騙集團用以詐騙被害人匯款
      所用之帳戶無訛。
（二）被告雖辯稱是為辦理民間貸款而交付上開帳戶資料云云，
      然按：
    (1)被告於偵查中陳稱其係依報載廣告與對方聯繫欲借款25萬
      元，第1次約在大里某茶行見面，第2次在臺中商銀太平分
      行前見面，其間並以電話聯絡數次，則依被告借款金額非
      少，其間並曾多次聯絡，衡情應無可能對該貸與人為何人
      毫無所悉。然被告自警詢、偵查迄本院審理時，卻始終未
      能提供任何有關借貸往來之證明文件，或該民間貸款公司
      之電話、所在等資料以供查核，則其所供是否屬實，已非
      無疑。
    (2)又被告於本院審理中陳稱：對方說他們公司如果決定要借
      就會馬上撥款，所以要伊去開戶，伊先去臺中縣大里市○
      ○路附近之玉山銀行申設金融帳戶，但因玉山銀行的金融
      卡需要一星期才會核發下，伊因急需用錢，所以又到臺中
      商銀霧峰分行申設金融帳戶，並於當日領得金融卡；復自
      承地下錢莊之人並沒有要求伊提供可以還款之資料供審核
      等語。然按一般民間借款，除非雙方彼此熟識，貸與人均
      會要求借款人出示資力證明以供查核還款能力，如同意借
      款後，亦會要求借款人簽寫字據或提供擔保後始會交付借
      款，而如貸與人欲以匯款方式證明款項給付之事實，僅須
      借款人提供帳號供貸與人匯款即可，貸與人一旦匯款入借
      款人指定之帳戶，即已完成借款之交付而使借貸契約成立
      生效，至該帳戶內有無餘額？有無使用金融卡？是否為問
      題帳戶？與貸與人無何關聯；且金融卡之用途，僅能作為
      存、提款之工具，並無測試金融卡所有人之信用或誠信之
      功能，貸與人實無指定借款人提供帳戶金融卡以供查核之
      可能，更不可能於借款人未簽寫字據或提供任何擔保前，
      即率予撥款予借款人。則被告陳稱為急於借款始應對方要
      求開設帳戶，並於領取金融卡後交付對方以查詢餘額，並
      未提供還款資料供審核云云，與一般借貸情形相去甚遠，
      實屬牽強；而被告已年逾30，學歷為高職畢業，並擔任房
      屋仲介一職，顯有相當之社會歷練，並非智慮未周之人，
      前述該「劉先生」要求被告交付金融卡等物之理由，明顯
      悖離常情，被告豈有未加懷疑而一一照辦之理？況被告於
      本院審理中陳稱：「我跟『劉先生』約在太平碰面之後，
      在車上我跟他們說我將開戶的錢都領出來了，他們才說這
      樣會變成問題帳戶，我就到台中商銀太平分行存入1000
      元」等語，則被告既係依『劉先生』之指示當場存入1000
      元，則『劉先生』大可指示其同伴陪同被告臨櫃辦理，不
      但可確保被告已存入款項，更可同時查明被告信用情形，
      或由被告交付當日存款完畢之存摺予『劉先生』查核即可
      ，何必大費周章待被告存款後，再由『劉先生』之同伴持
      被告之金融卡查詢餘額？
    (3)另被告於本院審理中自承伊於97年3月21日下午3時許，有
      用金融卡去提款機查詢餘額，發現餘額不對，故於同日將
      餘額800元領出，再於隔日去刷簿子，發現伊帳戶曾存入
      三筆款項又被領走，伊才發覺不對云云。然按，被告既於
      3月21日已發現帳戶餘額不對，衡諸常情，理應保持現狀
      速向銀行查證以明原因，豈有臨櫃反將餘額領出之理？又
      被告既係以臨櫃方式提領餘款，則系爭帳戶之存摺即已隨
      同補登完畢，被告根本無庸於翌日再持存摺刷簿補登，故
      其辯稱是於翌日補登存摺才發現遭冒用云云，顯非實在。
      又被告既已發現其帳戶出入金額有異，以現今詐欺集團甚
      為猖獗，報章媒體屢屢報導其利用人頭帳戶作為其詐欺取
      財供匯款之工具，被告應無不知之理，則何以被告迄為警
      查獲時止，均未報警處理？此亦與常情有違。
    (4)再者，本件被告供陳其所領用者為晶片金融卡，而按晶片
      卡均有加密防偽設計，欲存取資料，必須提供3組16個位
      元組之密碼，而猜出3組密碼之機率僅有16的48次方分之
      一的近似值，故以現今技術而言，晶片卡無法被未經授權
      之複製（見卷附展華軟體資訊有限公司認識晶片卡簡介、
      臺灣電腦網路危機處理暨協調中心技術專欄），是被告另
      辯稱伊僅曾短暫提供該帳戶金融卡給地下錢莊之人測試約
      10 分鐘即取回，可能因此遭側錄使用云云，顯無可能。
      況衡諸目前詐欺取財之人收購或使用人頭帳戶做為出入帳
      戶，倘非經過該帳戶所有權人同意其等使用，實無法確保
      該帳戶所有權人不會在被害人匯入款項後，突然將該帳戶
      之金融卡掛失止付，致其等無法領款；換言之，詐欺取財
      之人應無可能任意使用未經所有權人同意使用之帳戶作為
      詐欺轉帳之帳戶，以免屆時無法領取詐欺金額而功虧一簣
      。是使用被告上開帳戶之人，苟非未經被告同意使用上開
      銀行帳戶，而對該帳戶之掌控，有十足之把握，當無可能
      利用該帳戶為數萬元之匯款或存款，再參以本件被害人乙
      ○○將款項匯入後，該款項旋遭人以金融卡於自動櫃員機
      提領，有前揭被告帳號交易明細及臺中商銀霧峰分行98年
      4月2日中霧峰字第09804500113號函文在卷可稽，顯見上
      開帳戶之提款卡及密碼資料已流入他人之手，如非被告同
      意他人使用帳戶，此帳戶款項應無於瞬間即遭人以金融卡
      、密碼資料進行提款使用之理。故而，被告辯稱其未交付
      金融卡及密碼供對方使用，與本件詐欺集團犯行無涉云云
      ，顯無理由，不足採信。
（三）綜上所述，本院認為被告所辯與經驗法則有違且與事實不
      符，顯係卸責之詞，不足採信。本件依現有證據雖不足以
      證明被告為實施詐欺取財之正犯，但被告係主動將上開帳
      戶之金融卡及密碼，交付給年籍不詳之詐騙集團成員使用
      ，歹徒方能順利得逞，應可認定。次按，刑法上之故意，
      可分為直接故意與不確定故意（間接故意），所謂「不確
      定故意」，係指行為人對於構成犯罪之事實，預見其發生
      而其發生並不違背其本意者，刑法第13條第2項定有明文
      ；而衡諸常情，一般國人向金融機構開設帳戶到金融機構
      開戶申請存摺、金融卡，並無何特別資格之限制，故一般
      人須正常使用存摺、金融卡時，均係自己到金融機構申請
      ，以確保己身之財產，若捨此途而使用別人之存摺、金融
      卡者，必是心存歹意另有企圖，況現今社會上利用人頭帳
      戶犯罪以逃避查緝之情事層出不窮，經媒體廣為報導，已
      成眾所週知之事，被告自無例外，而被告雖可能無法確知
      該他人將如何利用其存摺、金融卡，然其應可預見刻意使
      用別人存摺、金融卡者，必作非法之途，詐欺取財當然是
      有可能之事，卻仍將其存摺、金融卡交給該他人，且其帳
      戶果然被用為詐欺取財之工具，其容任他人利用其帳戶詐
      欺取財之行為，已符合預見其發生而其發生並不違背其本
      意之間接故意（不確定故意）之情形。是事證明確，被告
      犯行應堪認定。
三、被告甲○○基於幫助詐欺取財之不確定故意，將帳戶之金融
    卡及密碼交付給詐騙集團成員使用並詐欺得逞，參與詐欺取
    財罪構成要件以外之行為，核被告所為，係犯刑法第30條第
    1項前段、第339條第1項之幫助詐欺取財罪，依刑法第30條
    第2項幫助犯之規定減輕其刑。又被告曾於85年間因懲治盜
    匪條例案件，經本院判處有期徒刑9年，嗣上訴於臺灣高等
    法院臺中分院後撤回上訴確定，甫90年5月10日縮短刑期假
    釋出監，於94年2月12日付保護管束期滿，未經撤銷假釋，
    視為執行完畢，有臺灣高等法院被告前案紀錄表1份在卷可
    稽。其於5年之內，再犯本件有期徒刑以上之罪，為累犯，
    應依刑法第47條第1項之規定加重其刑，並先加後減之。爰
    審酌被告提供銀行帳戶供他人使用，使犯罪難以查緝，等同
    助長犯罪，對社會秩序危害非輕，且犯後砌詞飾過，態度不
    佳，惟念被告並未實際參與詐欺取財之犯罪，可責難性較小
    等一切情狀，量處如主文所示之刑，並諭知易科罰金之折算
    標準。
據上論斷，應依刑事訴訟法第299條第1項前段，刑法第339條第1
項、第30條第1項、第2項、第47條第1項、第41條第1項前段，刑
法施行法第1條之1第1項、第2項前段，判決如主文。
本件經檢察官丙○○到庭執行職務
中    華    民    國    98    年    6    月     2     日
                  臺灣臺中地方法院刑事第五庭
                          審判長法  官  朱光國
                                法  官  唐光義
                                法  官  吳幸芬
以上正本證明與原本無異。
如不服本判決應於收受送達後10日內向本院提出上訴書狀，並應
敘述具體理由；其未敘述上訴理由者，應於上訴期間屆滿後20日
內向本院補提理由書（均須按他造當事人之人數附繕本）「切勿
逕送上級法院」。
中    華    民    國    98    年    6    月     2     日
                                書記官  黃毅皓
附錄論罪科刑法條
中華民國刑法第339條第1項
意圖為自己或第三人不法之所有，以詐術使人將本人或第三人之
物交付者，處五年以下有期徒刑、拘役或科或併科一千元以下罰
金。


司法院資訊處製作；財團法人民間司法改革基金會備份。
